臺灣板橋地方法院刑事判決　　　　　　 94年度訴緝字第192號
公　訴　人　臺灣板橋地方法院檢察署檢察官
被　　　告　乙○○
選任辯護人　連鳳翔律師
上列被告因詐欺等案件，經檢察官聲請以簡易判決處刑（93年度
偵字第7717號），本院認不得以簡易判決處刑，改依通常程序審
理，被告自白犯罪，經合議庭裁定由受命法官獨任以簡式審判程
序審理，判決如下：
    主  文
乙○○連續行使偽造私文書，足以生損害於他人，處有期徒刑壹
年。如附表二所示之偽造「張添」署押陸枚，均沒收之。
    事  實
一、緣乙○○之夫張添（已於民國93年6 月7 日離婚）於71年至
    84年間，與國泰人壽保險股份有限公司（下稱國泰保險公司
    ）簽訂如附表一所示之人壽保險契約4 筆，嗣張添因案自89
    年2 月21日起入監服刑，致家中經濟陷入困頓。乙○○因無
    力負擔家計，明知張添並未同意授權其辦理上開保險契約之
    要保人變更，竟利用其當時與張添存有婚姻關係，持有張添
    印章之機會，基於偽造文書及意圖為自己不法所有之概括犯
    意，先於不詳時間、地點，以張添之名義，連續在如附表二
    所示保單號碼之「保險契約內容變更申請書」4 件上，偽造
    「張添」之署押6 枚，並盜用上開張添印章蓋用印文3 枚（
    各該申請書上偽造之署押、盜蓋之印文之枚數，均詳如附表
    二所示），而偽造上開申請書4 件，藉以表示張添向國泰保
    險公司申請將如附表一所示保險契約之要保人均變更為乙○
    ○之旨，並於如附表二「行使日期」欄所示之時，在臺北縣
    土城市○○路60號地下1 樓之國泰保險公司海山展業處，連
    續將上開偽造之申請書4 件持交服務人員而行使之，足以生
    損害於張添及國泰保險公司，因國泰保險公司之職員疏於查
    核，誤將上開保險契約之要保人均變更為乙○○；嗣乙○○
    再於如附表三「解約日期」欄所示之時，前往國泰人壽公司
    位於臺北市○○路某處之總營業處，連續向該公司申請解除
    如附表三所示之保險契約3 筆，致使國泰保險公司誤認乙○
    ○有權解約並領取解約金及紅利，而於如附表三「領款日期
    」欄所示之時，向乙○○給付如附表三所示金額之支票3 紙
    ，並經乙○○兌領，以此手法，總計向國泰保險公司詐得新
    臺幣（下同）1,733,902 元，得手後均已花用一空。嗣因張
    添於92年3 月27日縮短刑期假釋出監後，向國泰保險公司請
    求行使其保險契約上之權利，國泰保險公司始悉受騙，經具
    狀提出告訴，循線查悉上情。
二、案經國泰保險公司訴由臺灣板橋地方法院檢察署檢察官偵查
    後聲請以簡易判決處刑。本院認不得以簡易判決處刑，改依
    通常程序審理。於準備程序進行中，被告就被訴事實為有罪
    之陳述，經告知簡式審判程序之旨，並聽取當事人及辯護人
    之意見後，合議庭裁定由受命法官獨任進行簡式審判程序。
    理  由
一、上揭事實，業據被告乙○○於本院審理時坦承不諱，核與告
    訴代理人黃世彬（即國泰保險公司職員）指訴之情節相符，
    並有證人張添於警詢時及證人甲○○於本院審理時之證述可
    稽，此外復有要保書、保險契約內容變更申請書等影本各4
    件、解約金給付申請書、給付收據等影本各3 件、保戶申訴
    表、臺灣彰化監獄出監證明書、假釋證明書等影本各1 件在
    卷足憑。按人壽保險契約要保人之變更，事涉原要保人之權
    益甚鉅，顯已超越日常家務之範圍，被告當時與張添縱係夫
    妻關係，然其明知未徵得張添之同意授權，竟利用張添在監
    期間，冒用張添之名義偽造文書，據以變更要保人，嗣並解
    約以領取解約金及紅利，其主觀上有偽造文書及意圖為自己
    不法所有之犯意甚明，尚難託言不懂法律即可脫免處罰。又
    本件遭詐領保險解約金及紅利之被害人係國泰保險公司，至
    於該公司之職員有無善盡告知義務並確實核對資料、事前是
    否知悉被告偽造張添署押等節，充其量為該職員是否違反工
    作規範，甚或同涉犯罪之問題，洵不影響被告犯罪之成立，
    辯護人所稱國泰保險公司職員甲○○當時也知道「張添」之
    簽名係由被告所簽，被告並無詐欺意圖云云，委無足取。綜
    上，本案事證明確，被告犯行堪予認定，應依法論科。
二、核被告所為，係犯刑法第216 條、第210 條之行使偽造私文
    書罪及同法第339 條第1 項之詐欺取財罪。其偽造署押及盜
    用印章（被告係持用張添原存之真正印章，未經張添之同意
    而盜蓋，此據其供承在卷，聲請簡易判決處刑誤載為「偽造
    印文」，應予更正）之行為，為偽造私文書之階段行為，而
    偽造私文書後持以行使，偽造之低度行為復為行為之高度行
    為所吸收，均不另論罪。被告先後多次行使偽造私文書、詐
    欺取財之犯行，均時間緊接，手法相同，分別觸犯構成要件
    相同之罪名，顯係各基於概括犯意反覆為之，皆為連續犯，
    均應依刑法第56條規定分別論以一罪，並加重其刑。其行使
    偽造私文書之目的，在於詐領保險解約金及紅利，所犯上開
    二罪，有方法目的之牽連關係，為牽連犯，應依刑法第55條
    規定從一重以行使偽造私文書罪處斷。爰審酌被告犯罪之動
    機、目的、手段、對於被害人所生之危害程度、迄今仍未與
    告訴人國泰保險公司達成和解，亦未賠償任何損害等一切情
    狀，量處如主文所示之刑，以示懲儆。檢察官求處有期徒刑
    1 年6 月，本院認稍嫌過重，應以量處如主文所示之刑為適
    當。如附表二所示之「張添」簽名6 枚，為被告偽造之署押
    ，不問屬於犯人與否，均應依刑法第219 條規定宣告沒收之
    。至於被告所偽造之「保險契約內容變更申請書」4 件，被
    告因行使而交付於國泰保險公司，作為辦理變更要保人之憑
    據，已非被告所有，亦非違禁物，爰不諭知沒收之，檢察官
    聲請宣告沒收，尚嫌無據，附此敘明。
據上論斷，應依刑事訴訟法第452 條、第273 條之1 第1 項、第
299 條第1 項前段，刑法第56條、第216 條、第210 條、第335
條第1 項、第55條、第219 條，罰金罰鍰提高標準條例第1 條前
段，判決如主文。
本案經檢察官蘇揚旭到庭執行職務。
中　　華　　民　　國　　94　　年　　12　　月　　28　　日
                  刑事第十六庭　法　官　朱嘉川
以上正本證明與原本無異。
如不服本判決，應於判決送達後10日內，向本院提出上訴狀。
                                書記官　陳聖儒
中　　華　　民　　國　　94　　年　　12　　月　　30　　日
附錄本案論罪科刑法條全文：
中華民國刑法第210條：
偽造、變造私文書，足以生損害於公眾或他人者，處5 年以下有
期徒刑。
中華民國刑法第216條：
行使第條至第條之文書者，依偽造、變造文書或登載不實事項或
使登載不實事項之規定處斷。
中華民國刑法第339條：
意圖為自己或第三人不法之所有，以詐術使人將本人或第三人之
物交付者，處5 年以下有期徒刑、拘役或科或併科1 千元以下罰
金。
以前項方法得財產上不法之利益或使第三人得之者，亦同。
前2 項之未遂犯罰之。
附表一：
┌──┬─────┬────┬────┬───┬────┐
│編號│ 要保書   │保險始期│保險終期│要保人│被保險人│
│    │ 保單號碼 │        │        │      │        │
├──┼─────┼────┼────┼───┼────┤
│一  │0000000000│71.09.02│91.09.01│張添  │乙○○  │
├──┼─────┼────┼────┼───┼────┤
│二  │0000000000│71.08.26│91.08.25│張添  │張添    │
├──┼─────┼────┼────┼───┼────┤
│三  │0000000000│73.01.24│93.01.23│張添  │張添    │
├──┼─────┼────┼────┼───┼────┤
│四  │0000000000│84.05.08│114. 5.7│張添  │張添    │
└──┴─────┴────┴────┴───┴────┘
附表二：
┌──┬─────┬────────┬────┬────┐
│編號│ 申請書   │ 偽造署押       │盜用印文│行使日期│
│    │ 保單號碼 │                │        │        │
├──┼─────┼────────┼────┼────┤
│一  │0000000000│「張添」簽名1 枚│2 枚    │90.04.20│
│    │          │（另塗銷1 枚）  │        │        │
├──┼─────┼────────┼────┼────┤
│二  │0000000000│「張添」簽名2 枚│無      │91.07.03│
│    │          │                │        │        │
├──┼─────┼────────┼────┼────┤
│三  │0000000000│「張添」簽名2 枚│無      │91.04.12│
├──┼─────┼────────┼────┼────┤
│四  │0000000000│「張添」簽名1 枚│1 枚    │90.04.20│
├──┼─────┼────────┼────┼────┤
│    │合     計 │「張添」簽名6 枚│3 枚    │        │
└──┴─────┴────────┴────┴────┘
附表三：
┌──┬─────┬────┬────┬────────┐
│編號│ 保單號碼 │解約日期│領款日期│詐 領 金 額     │
│    │          │        │        │（新臺幣）      │
├──┼─────┼────┼────┼────────┤
│一  │0000000000│90.07.13│90.07.23│442,559元       │
│    │          │        │        │                │
├──┼─────┼────┼────┼────────┤
│二  │0000000000│91.07.18│91.07.29│970,415元       │
├──┼─────┼────┼────┼────────┤
│三  │0000000000│91.04.15│91.04.22│320,928元       │
├──┼─────┼────┼────┼────────┤
│    │合     計 │        │        │1,733,902元     │
└──┴─────┴────┴────┴────────┘
